ACORDAO-COMPLETO-2435031

ACÓRDÃO 3019/2020 ATA 43/2020 - PLENÁRIO

VISTOS, relatados e discutidos estes autos do Acompanhamento, previsto nos artigos 241 e 242 do Regimento Interno do TCU, com o objetivo de avaliar e acompanhar as ações empreendidas pelo Fundo Geral de Turismo - Fungetur do Ministério do Turismo - Mtur, no que tange à aplicação e ao controle dos créditos extraordinários abertos, no valor de R$ 5 bilhões, pela Medida Provisória 963/2020, posteriormente convertida na Lei 14.051, de 8/9/2020. 
ACORDAM os Ministros do Tribunal de Contas da União, reunidos em Sessão Plenária, ante as razões expostas pelo Relator, em:
9.1. encaminhar cópia da instrução da unidade técnica (peça 19) , bem como desta Deliberação, juntamente com o Relatório e Voto que a fundamentam, à Secretaria Executiva do Ministério do Turismo e ao Fundo Geral do Turismo - Fungetur, para conhecimento e auxílio em eventual tomada de decisão;
9.2. restituir os autos à SecexDesenvolvimento para prosseguimento do Acompanhamento.

Acompanhamento com o objetivo de avaliar as ações no que tange à aplicação e o controle dos créditos extraordinários abertos pela Medida Provisória 963/2020, posteriormente convertida na Lei 14.051, de 8/9/2020.

Fundo Geral de Turismo/Ministério do Turismo - Fungetur/Mtur.

3. Interessado: Tribunal de Contas da União.

13.1. Ministros presentes: José Mucio Monteiro (Presidente), Walton Alencar Rodrigues, Augusto Nardes, Aroldo Cedraz, Ana Arraes, Bruno Dantas e Vital do Rêgo.
13.2. Ministros-Substitutos convocados: Augusto Sherman Cavalcanti e Marcos Bemquerer Costa (Relator).
13.3. Ministro-Substituto presente: André Luís de Carvalho.

ACORDAO-COMPLETO-2489314

Acórdão de Relação 1817/2021 - Plenário

Acórdão de Relação

ACORDAO-COMPLETO-2471186

Acórdão 1380/2021 - Plenário

MARCOS BEMQUERER

Trata-se de Acompanhamento com o objetivo de acompanhar e avaliar as ações empreendidas pelo Fundo Geral de Turismo - Fungetur do Ministério do Turismo - Mtur, no que tange à aplicação e ao controle dos créditos extraordinários abertos pela Medida Provisória 963/2020, posteriormente convertida na Lei 14.051, de 8/9/2020. 
2.	A ação de controle foi conduzida e realizada pela Secretaria de Controle Externo do Desenvolvimento Econômico - SecexDesenvolvimento, no âmbito do Programa Coopera instituído por este Tribunal, com vistas a apoiar o gestor público e a sociedade no desempenho de ações emergenciais adotadas para o enfrentamento da crise decorrente da Covid-19. 
3.	Esta é a primeira fase do trabalho, objetivando identificar riscos e orientar os gestores acerca de potenciais problemas no desenvolvimento das ações por eles pretendidas, os quais podem comprometer a efetividade da política.
4.	Transcrevo, a seguir, com os ajustes de forma pertinentes, excerto do relatório produzido pela SecexDesenvolvimento em que o presente feito é assim analisado (peça 19) :
"II. VISÃO GERAL
9.	As políticas de turismo, coordenadas pelo Ministério do Turismo, buscam dinamizar o setor por meio de diversos instrumentos, tais como: melhorias da base legal e do ambiente de negócios; investimentos; estímulos ao empreendedorismo; apoio à estruturação de destinos e produtos turísticos; aprimoramento da qualidade da oferta turística; consolidação da inteligência competitiva.
10.	As políticas públicas federais destinadas ao turismo foram descritas no PPA [Plano Plurianual] 2020-2023, no programa intitulado 'A Hora do Turismo' (programa 2223) , que tem como diretriz a 'ênfase na geração de oportunidades e de estímulos à inserção no mercado de trabalho, com especial atenção ao primeiro emprego'.
11.	De acordo com o PPA, o Programa 'A Hora do Turismo' visa a promover a competitividade e o desenvolvimento sustentável do turismo brasileiro.
12.	A meta principal estabelecida para o programa em foco mira ampliar em cerca de 10% os postos de trabalho formais no setor de turismo até 2023. Entre as metas intermediárias, previu-se no PPA 2020-2023 'fomento e ampliação do acesso ao crédito' (051P) , com meta prevista ao final do PPA de R$ 2,5 bilhões em valor total financiado.
13.	Para a concretização desse intuito, o Ministério do Turismo conta com a colaboração do Fundo Geral de Turismo (Fungetur) , criado pelo Decreto-Lei 1.191, de 27 de outubro de 1971, que opera mediante a concessão de créditos para fomentar o turismo como negócio e estratégia para o desenvolvimento social e econômico, geração de emprego e renda, inclusão social e melhoria da qualidade de vida.
14.	Em razão de necessidades surgidas em meio à pandemia gerada pela Covid19, o governo federal, por meio da Medida Provisória 963/2020, abriu créditos extraordinários no valor de R$ 5 bilhões para serem concedidos a agentes operadores de negócios de turismo objetivando amenizar os impactos econômicos que esse setor vem enfrentando em virtude do acontecimento referido.
15.	Conforme já mencionado, foi escolhido como gestor desses recursos o Fungetur, fundo que está sob responsabilidade do Ministério do Turismo, Secretaria Nacional de Atração de Investimentos, Parcerias e Concessões (Snaic) , Coordenação-Geral de Apoio ao Crédito (CGAC) . 
16.	Regimentalmente, o Fungetur obedece ao seguinte arcabouço normativo, inclusive quanto à execução do crédito extraordinário, objeto de exame deste trabalho: a Lei 8.181, de 28 de março de 1991; o Decreto-Lei 1.191, de 27 de outubro de 1971; a Portaria-MTur 75, de 20 maio de 2015, sob a vigência da qual se iniciou o presente trabalho, tendo esta portaria sido revogada pela Portaria-Tur 666/2020, de 25 de setembro de 2020 (peça 18) , que também revogou as portarias a seguir mencionadas; a Portaria-MTur 141, de 19 de março de 2020, reduziu os encargos financeiros para a concessão de crédito de capital de giro isolado, aumentou o prazo de carência; a Portaria-MTur 148, de 29 de março de 2020, deu maior amplitude ao público-alvo do Fungetur, contemplando também empresas de médio e grande porte; e Lei 14.051, de 8/9/2020.
17.	As informações que fomentarão este trabalho serão obtidas junto às bases de dados do MTur, do Fungetur; do Sistema Integrado de Planejamento e Orçamento (Siop) , e das respostas às comunicações enviadas em nome do TCU.
18.	Importa consignar que, antes da pandemia, o turismo estava em crescimento no Brasil. Conforme estimativa do Conselho Mundial de Viagem e Turismo (WTTC) , até o ano de 2027 a participação desse setor na economia poderia atingir 9,1% do PIB nacional, ou US$ 212,1 bilhões.
19.	Cumpre também registrar que, além de relevante para a economia, o turismo contribui para a redução de desigualdades sociais e regionais, princípio da ordem econômica previsto na Constituição de 1988, na medida em que contribui para o aumento da oferta de trabalho e distribuição de renda.
20.	Em face da já alegada contribuição que o segmento turístico oferece para a consecução de objetivos sociais e econômicos, e ante as dificuldades que o setor estava enfrentando para dar cabo a essa função, o MTur apresentou as seguintes justificativas para a necessidade de abertura de crédito extraordinário para apoiar o setor de negócios de turismo (peça 8, p. 3-4) :
'A medida visa possibilitar, no âmbito de 'Recursos sob Supervisão do Fundo Geral de Turismo/FUNGETUR - Ministério do Turismo', a concessão de financiamento ao setor de turismo, a fim de amenizar os impactos econômicos causados pela situação de emergência em saúde pública, decorrente do Coronavírus (Covid-19) .
Vale informar que, segundo dados do Ministério do Turismo, esse setor representa em torno de 8% do Produto Interno Bruto e emprega mais de 6,7 milhões de pessoas, e vem registrando perdas consideráveis, tanto por ter sido o primeiro a ser paralisado como provavelmente será um dos últimos a retomar as atividades ao nível normal, pois, dada a conjuntura atual, houve inúmeros cancelamentos na realização de feiras, congressos e convenções que concentram os maiores orçamentos do turismo de negócios, além das perdas significativas provocadas pelo isolamento social, causando forte impacto no fluxo de viagens.
Dessa forma, diante das proporções da economia do turismo no Brasil, e considerando o volume de empregos, os financiamentos e o número de potenciais tomadores de crédito para investimentos em bens e serviços turísticos, bem como a demanda extraordinária por crédito, originada pela imprevisível paralisação momentânea das vendas no setor turístico em razão da Covid-19, aquele Ministério entende ser necessária a edição da presente Medida, cujos recursos serão aplicados nas seguintes modalidades: a) Financiamento de capital de giro emergencial; e b) Financiamento para investimentos em capital fixo, tais como bens e equipamentos; obras civis para implantação, ampliação, modernização e reforma de empreendimentos turísticos, cujo objetivo é a adaptação para as novas exigências do mercado. 
Assim, a urgência decorre da necessidade de viabilizar prontamente o financiamento de capital de giro e de projetos de infraestrutura turística nacional, como resposta tempestiva do Poder Público à pandemia, uma vez que o transtorno por ela provocado nos diversos segmentos turísticos está afetando, inclusive, milhares de empregados, que ficarão sem ter como se sustentar, em razão da estagnação da economia nessa área.
A relevância, por sua vez, deve-se à premência da atuação do Poder Público, com vistas a minimizar o impacto econômico das medidas de combate à disseminação do Coronavírus, particularmente no que diz respeito ao setor do turismo, que está com suas atividades econômicas paralisadas devido ao isolamento social recomendado pela Organização Mundial da Saúde, uma vez que a pandemia representa alto risco à saúde pública, dado o elevado potencial de contágio e o risco de morte, haja vista a experiência dos países.
Já a imprevisibilidade decorre da impossibilidade de antever, para o presente exercício financeiro, a necessidade dos recursos para o enfrentamento da atual situação emergencial, já que o novo Coronavírus foi descoberto ao final de 2019, na China, e o primeiro caso registrado, no Brasil, ocorreu ao fim de fevereiro de 2020. Dessa forma, não havia condições de se determinar o aparecimento, a gravidade do surto e a situação de alastramento da doença pelo mundo, além dos custos necessários para a implementação das medidas de proteção frente aos impactos econômicos derivados da Covid-19.
Por fim, importa frisar que os recursos serão totalmente utilizados para atender a presente situação de emergência decorrente do Coronavírus.' (grifos nossos) 
21.	Os recursos previstos na MP 963/2020, no total de R$ 5 bilhões, destinam-se à Ação 0454 ('Financiamento da Infraestrutura Turística Nacional') , e têm por objetivos:
a) proporcionar crédito competitivo para os empresários do ramo de turismo; 
b) apoiar a infraestrutura turística básica; e
c) gerar renda.
22.	O financiamento em exame é processado por operações de crédito concedidas por intermédio de agentes financeiros públicos ou privados sob a supervisão do Fundo Geral de Turismo (Fungetur) .
23.	De acordo com a Exposição de Motivos da referida MP e o Anexo II da Portaria-Mtur 75/2015, alterada pela Portaria-Mtur 232/2020 (ambas revogadas pela Portaria-MTur 666/2020, de 25/9/2020, à peça 18) , a execução dos recursos destinava-se mais especificamente, a:
a) financiamento de capital de giro emergencial; 
b) financiamento para investimentos em capital fixo, tais como bens e equipamentos; e, 
c) financiamento de obras civis para implantação, ampliação, modernização e reforma de empreendimentos turísticos, cujo objetivo é a adaptação para as novas exigências do mercado.
24.	Também, conforme o Anexo II Portaria-MTur 75/2020, o público-alvo do Fungetur é formado por sociedades empresárias, preferencialmente micros, pequenas e médias empresas, bem como empresários individuais e Empresas Individuais de Responsabilidade Limitada (Eireli) , legalmente constituídas e estabelecidas no setor turístico, devidamente cadastrados no Cadastro de Prestadores de Serviços Turísticos do MTur (Cadastur) . 
25.	Eis, então, como foram ofertadas as linhas de crédito do Fungetur até a edição da Portaria-MTur 666/2020, publicada no DOU em 28/9/2020 (peça 18) , a qual alterou o índice de correção monetária dos recursos tomados de INPC para Selic: 
Figura 1: Regras estabelecidas para concessão e execução dos recursos do Fungetur, inclusive os oriundos da MP 963/2020.
	OBJETIVO
	FINANCIAMENTO DE PROJETO DE INVESTIMENTO
	FINANCIAMENTO DE BENS
	FINANCIAMENTO DE CAPITAL DE GIRO ISOLADO

	Valor financiável
	Até R$ 10 milhões
	Até R$ 10 milhões
	Até R$ 30 milhões

	Participação no financiamento
	Até 80% do investimento
	Até 100% do investimento
	Até 100% do investimento

	Encargos financeiros
	Até 5% a.a. + INPC (na vigência da Portaria-MTur 75/2015) 
Até 5% + Selic (a partir da vigência da Portaria-MTur 666/2020) 
	Até 5% a.a. + INPC (na vigência da Portaria-MTur 75/2015) 
Até 5% + Selic (a partir da vigência da Portaria-MTur 666/2020) 
	Até 5% a.a. + INPC (na vigência da Portaria-MTur 75/2015) 
Até 5% + Selic (a partir da vigência da Portaria-MTur 666/2020) 

	Atualização do principal
	Variação anual do INPC (na vigência da Portaria-MTur 75/2015) 
Variação anual da taxa Selic (A partir da vigência da Portaria-MTur 666/2020) 
	Variação anual do INPC (na vigência da Portaria-MTur 75/2015) 
Variação anual da taxa Selic (a partir da vigência da Portaria-MTur 666/2020) 
	Variação anual do INPC (na vigência da Portaria-MTur 75/2015) 
Variação anual da taxa Selic (a partir da vigência da Portaria-MTur 666/2020) 

	Prazos de amortização
	Até 240 meses
	Até 60 meses
	Até 60 meses

	Carência
	Até 60 meses
	Até 12 meses
	Até 12 meses

	Sistema de amortização
	SAC
	SAC
	SAC

	Capital de Giro Associado *
	Até 30% do valor do valor financiado
	Até 30% do valor do valor financiado
	Análise da concessão pela instituição financeira

Fonte: Resposta 
26.	Para atender aos mais atingidos pela pandemia da Covid-19 e levar a efeito a preferência acima citada, o MTur tem firmado com os agentes financeiros termos aditivos que preveem a obrigação, na Cláusula Décima - Condições de Operação, parágrafo décimo, de dar prioridade a micro, pequenas e médias empresas, pelo que essas devem ser contempladas com o mínimo de 80% dos recursos disponíveis do Fundo. Às grandes empresas cabe o máximo de 20% dos recursos. 
27.	A implementação dos financiamentos via Fungetur deve se dar do seguinte modo: a) prévio credenciamento dos agentes financeiros interessados; b) disponibilização dos recursos do Fundo aos credenciados; c) análise dos requisitos para consumação da operação de crédito; d) execução da operação de crédito entre agente financeiro e tomador do crédito; e) pagamento do empréstimo pelo tomador ao agente financeiro com saldo devedor atualizado pela variação anual do Índice Nacional de Preços ao Consumidor (INPC) , com acréscimo de no máximo 5% aa, a título de encargos financeiros (Condições válidas até a edição da Portaria-MTur 666/2020, que alterou o índice de correção monetária para a taxa Selic) ; e f) devolução pelos agentes financeiros ao Fundo dos recursos disponibilizados, remunerados pela Selic quando não desembolsados aos mutuários e atualizados pelo INPC, quando desembolsados. O processo de execução anteriormente descrito também está demonstrado resumidamente no diagrama abaixo:
Figura 2: Fluxo das ações para liberação e quitação dos créditos extraordinários abertos pela MP 963/2020.  Fonte: Elaboração própria com base na Portaria MTur 75, de 20/5/2015, com modificações dadas pela Portaria MTur 141, de 19/3/2020.
28.	Se desde sua criação, em 2003, o MTur executou R$ 4,35 bilhões, segundo extração do SIOP de 28/7/2020 (peça 13) , a dotação de R$ 5 bilhões via créditos extraordinários traz um desafio grande para essa pasta ministerial.
29.	Nada obstante, comparativamente a outros ministérios que receberam recursos para combater e mitigar os efeitos da epidemia da Covid-19, o MTur vem apresentando baixos índices de liquidação dos recursos alocados no Fungetur. Até 28/9/2020, o MTur havia liquidado R$ 424,4 milhões dos R$ 5 bilhões autorizados, ou seja, apenas 8,4% aproximadamente, ao passo que as demais ações tiveram no mesmo período uma execução média de 52,2%, segundo o módulo de acompanhamento das despesas com enfrentamento da pandemia do Novo Coronavírus (Covid-19) do SIOP (https://www1.siop.planejamento.gov.br/QvAJAXZfc/opendoc.htm?document=IAS%2FExecucao_Orcamentaria.qvw&host=QVS%40pqlk04&anonymous=true&sheet=SH06) (peça 14, p. 29) . 
30.	Diante desse contexto, considera-se como objeto deste acompanhamento, neste primeiro relatório parcial, o valor alocado ao MTur por meio da Ação 0454 - R$ 5 bilhões. Nas próximas etapas da fiscalização, será buscado o detalhamento do objeto à medida que o ministério avance com a implementação das iniciativas e que mais informações estejam disponíveis.
31.	Compulsando o Siop a respeito da discriminação dos códigos dos planos orçamentários associados à Ação 0454 (órgão 24000) , foi possível, em caráter ainda preliminar, correlacionar os gastos previstos com o seguinte tipo de objeto (conforme tipologia proposta no MMC Segecex 7/2020) : Linhas de crédito - Ação: 0454 - Financiamento da Infraestrutura Turística Nacional; Fonte - Despesas orçamentárias fixadas via créditos extraordinários autorizados pela MP 963/2020; Modalidade de Aplicação - 90 - Aplicações diretas; Unidade Orçamentária - 74908 - Recursos sob Supervisão do Fundo Geral de Turismo/Fungetur - Ministério do Turismo.
III. DO ACOMPANHAMENTO
Riscos identificados
32.	O planejamento do presente Acompanhamento foi realizado a partir da identificação dos riscos relacionados às ações e aos potenciais problemas a eles associados. Inicialmente, procurou-se identificar as medidas de controle executadas ou planejadas pelo Fungetur para cada risco, posteriormente, discutiu-se com a entidade as medidas adicionais que poderiam ser adotadas, quando necessário, para monitorar ou mitigar os riscos existentes (peça 11) .
33.	A Matriz de Avaliação de Riscos discutida com representantes do Fungetur, contendo também as demais informações acima mencionadas para os riscos que requerem do TCU atuação mais célere, encontra-se no Apêndice A desta instrução e na peça 6, p. 3-12, deste processo. 
34.	Foram identificados sete riscos principais, um deles desdobrado em três para melhor compreensão da questão. Esses riscos podem dificultar ou impedir o alcance dos objetivos pretendidos pela ação em foco. 
35.	Nesta instrução, os riscos serão agrupados de acordo com a questão a que estão associados, a saber: riscos associados à solução adotada; riscos associados ao credenciamento dos agentes financeiros; riscos associados à execução das operações de crédito; e riscos associados aos controles.
Risco associado à solução adotada
Risco 1 - Ausência de estudo prévio para demonstrar que a aplicação dos recursos por meio do Fungetur era a mais adequada e vantajosa.
36.	Segundo revela a Exposição de Motivos para edição da MP 963/2020 (peça 8, p. 3-4 e 15-16) , o MTur não realizou análise de custo/benefício nem cogitou outras alternativas para a execução dos recursos obtidos com a abertura de créditos extraordinários, a fim de comprovar que a aplicação via Fungetur era a melhor medida a ser adotada no setor do turismo, em resposta aos efeitos econômicos e sanitários da pandemia da Covid-19. 
37.	O Decreto 9.191, de 1º de novembro de 2017, que fixa normas e diretrizes para o encaminhamento de propostas de atos normativos ao Presidente da República pelos Ministros de Estado, reza em seu art. 30 que, juntamente ao envio da Exposição de Motivos dos atos normativos submetidos ao Presidente da República, serão enviados os pareceres de méritos dos órgãos envolvidos com o ato. O art. 32 do referido decreto também prevê que os pareceres de mérito desses órgãos deverão conter elementos abordados no Guia Prático de Análise Ex Ante do Governo Federal.
38.	Nesse diapasão, o Decreto 9.203, de 22 de novembro de 2017, que trata da política de governança da administração pública federal direta, autárquica e fundacional, em seu art. 4º, inc. VIII, dispõe que são diretrizes da governança manter processo decisório orientado pelas evidências, pela conformidade legal, pela qualidade regulatória, pela desburocratização e pelo apoio à participação da sociedade.
39.	A respeito da análise de custo/benefício, o mesmo artigo 4º, em seu inciso VII, dispõe que são diretrizes da governança avaliar as propostas de criação, expansão ou aperfeiçoamento de políticas públicas e de concessão de incentivos fiscais e aferir, sempre que possível, seus custos e benefícios. 
40.	Acerca da formulação de alternativas de ação governamental, o Guia Prático de Análise Ex Ante do Governo Federal orienta que, para legitimar a intervenção proposta no problema delimitado, cabe 'analisar se há justificativas frente a outras possíveis alternativas de intervenção, incluindo como uma das alternativas a não intervenção no problema e sua tendência natural de evolução'.
41.	Outrossim, segue o Guia:
'Se a proposta de política estiver enfrentando um problema para o qual já há outras políticas sendo executadas, ou se já houveram, é importante que se trabalhe a proposta de política pública com base em evidências, ou seja, com base em estudos e avaliações sobre as experiências de políticas públicas em execução e aquelas descontinuadas destinadas a combater o mesmo problema da política em proposição.'
42.	De sorte que não há, na Exposição de Motivos do processo administrativo que subsidiou a proposta de Medida Provisória de abertura de créditos extraordinários para o Fungetur, qualquer documento que analise o custo-benefício, as possíveis alternativas, inclusive de outras políticas já adotadas para enfrentar o mesmo problema, uma vez que o público-alvo prioritário do Fungetur, micro, pequenas e médias empresas, também está sendo contemplado por outros dois programas para dar melhor acesso a crédito em meio à grave pandemia do Covid19: o Programa Nacional de Apoio às Microempresas e Empresas de Pequeno Porte (Pronampe) e o Programa Emergencial de Acesso a Crédito (PEAC) . No primeiro programa, segundo o SIOP, dos R$ 27,9 bilhões previstos, 100% já foi liquidado; no segundo, dos R$ 20 bilhões, 75% já foi liquidado.
43.	A falta desses estudos prévios, somado ao fato de o Fungetur se basear num desenho de política passiva, que depende tanto da vontade de agentes financeiros, como da vontade e capacidade das empresas tomadoras, pode dificultar a recuperação do setor e levar à baixa efetividade na aplicação dos valores disponibilizados, por conseguinte, acarretando prejuízo aos cofres públicos, face ao alto custo de oportunidade dos recursos financeiros e humanos alocados à ação, prejudicando a pretendida recuperação do setor turístico. 
44.	Passados seis meses desde a edição do Decreto Legislativo 6, de 20 de março de 2020, que reconhece o estado de calamidade provocado pela pandemia da Covid-19, se o MTur empregasse esforços nesse período para elaboração desses estudos prévios, poderia ter atualmente, se não uma taxa semelhante a Pronampe ou PEAC, mas ao menos um patamar de execução melhor que os atuais 8,4%.
45.	A conclusão retro decorreu de exame do Processo 72031.002411/2020-35 (peça 8) , no qual também consta informação dos agentes financeiros intermediadores já credenciados para operar recursos do MTur de que a demanda de crédito reprimida do setor turístico era de R$ 2,2 bilhões, embora a Exposição de Motivos 8/2020-MTur, tenha defendido a liberação de R$ 5 bilhões, sob alegação de que esse valor representava apenas 0,7% do volume total anunciado pelo Ministério da Economia para o combate ao problema, que foi de R$ 700 bilhões.
46.	Gestores do Fungetur declararam que os recursos para o enfrentamento dos problemas decorrentes da pandemia foram demandados por representantes do próprio setor turístico (peça 11, p. 5) , e, ante a impossibilidade de o Governo suprir tal necessidade por meio de subvenções, propôs-se a concessão de empréstimos. 
47.	Sobre a escolha do Fungetur para gerir os recursos, os gestores aduziram que o fato não teve por objetivo reforçar o orçamento do órgão, mas contribuir para a recuperação do setor turístico cuja via de concretização era a concessão de créditos retornáveis (empréstimos) .
48.	A respeito da ausência de justificativas prévias para a escolha da medida utilizada, alegaram falta de tempo hábil para a realização do questionado estudo, em virtude do repentino e impactante acontecimento causado pela pandemia do Covid19 (peça 11, p. 6) . Porém, essa alegação de tempo exíguo não condiz com o intervalo transcorrido entre a MP 963/2020, em 7/5/2020, e a publicação do Edital de Credenciamento, que visa à ampliação da capilaridade da rede de atendimento dos agentes financeiros intermediadores, em 7/7/2020, dois meses depois.
49.	A equipe de trabalho entendeu que, na ausência de estudo prévio com base em evidências, poderiam existir outras formas de auxílio ao setor turístico mais eficazes e com resposta mais rápida do que a liberação de R$ 5 bilhões para o Fungetur. A despeito da urgência da medida a ser adotada, em face dos efeitos que o setor já vinha sentindo, ainda assim, entende-se que a realização de um estudo mínimo acerca dos prós e contras, custos e benefícios, bem como possíveis consequências da ação a ser adotada poderiam trazer benefícios superiores a qualquer perda adicional que o setor pudesse sofrer. De toda sorte, tendo-se que os recursos a título de créditos extraordinários já foram liberados, resta que, oportunamente, o TCU dê ciência ao MTur acerca da falha verificada.
Riscos associados ao credenciamento dos agentes financeiros
Risco 2 - Baixo interesse dos agentes financeiros em operar os recursos da MP 963/2020 em face de desvantagens financeiras.
50.	Os agentes financeiros habilitados para operar recursos do Fungetur podem não demonstrar interesse em sua execução pelas seguintes razões: (i) para competir com outras linhas de crédito existentes no mercado, inclusive aquelas que também tem funding em recursos emergenciais para combater os efeitos da pandemia, tenderão a reduzir os juros para bem abaixo do teto definido na MP 963/2020 (5% a.a.) , o que, obrigatoriamente, reduzirá o seu spread, deixando-o desvantajoso em comparação com outras linhas de crédito oferecidas pelo mesmo agente com outro funding; (ii) o risco da operação é 100% do agente financeiro; (iii) há considerável risco de inadimplência por parte dos tomadores do crédito, vez que o Fungetur deve destinar pelo menos 80% do volume de recursos para micro, pequenas e médias empresas, justamente as que mais têm dificuldades em oferecer garantias, de setor econômico (turismo) dos mais impactados negativamente com a pandemia, o que enfraquece a capacidade de pagamento das empresas do segmento.
51.	Objetivando aumentar a capilaridade da rede de agentes financeiros o Ministério do Turismo publicou, em 7/7/2020, edital para credenciamento de novas instituições financeiras públicas e privadas, inclusive cooperativas de crédito, que queiram ofertar financiamentos com os recursos em foco.
52.	Também poderá amenizar parte dos riscos verificados o fato de a Lei 14.043, de 19/8/2020, derivada da MP 944/2020, ter previsto em seu art. 19, § 11, que as instituições financeiras que utilizam recursos do Fungetur poderão aderir ao Pronampe e requerer garantia do Fundo Garantidor de Operações (FGO) , vez que tal medida aumentará a segurança dos agentes financeiros. Essas possibilidades foram também expressamente previstas na Portaria-MTur 666/2020 (art. 8º, inciso X) .
53.	Além disso, gestores do Fungetur revelaram que estavam negociando a operação desses recursos com bancos federais, com o Serviço Brasileiro de Apoio às Micro e Pequenas Empresas (Sebrae) , a Organização das Cooperativas Brasileiras (OCB) e com a Federação Brasileira de Bancos (Febraban) , entre outras entidades.
54.	A despeito dessas iniciativas, tem-se que o edital de credenciamento publicado pelo MTur em 7/7/2020 poderá não aumentar o rol de credenciados em face dos motivos apresentados no item 50 acima.
55.	Como a equipe entendeu que alguns eventos indesejáveis apontados neste trabalho mereciam tratamento mais célere, este risco ainda não foi objeto de orientação, o que deverá ocorrer com a continuidade deste Acompanhamento.
Risco 3 - Concentração dos recursos em áreas específicas do país em face de diminuta rede de agentes financeiros operadores de recursos do Fungetur.
56.	A baixa capilaridade da rede de atendimento é um forte óbice para a boa distribuição dos recursos objeto desse Acompanhamento, tendo como consequência a permanência das desigualdades regionais já existentes e a não realização dos objetivos da Política Nacional de Turismo e do Programa de Regionalização do Turismo, conforme revela o gráfico a seguir.
57.	De lembrar que o Fungetur se baseia num desenho de política passiva, referido acima, que depende tanto da vontade de agentes financeiros e da consequente capilaridade, como da vontade e capacidade das empresas tomadoras. De sorte que, a diminuição do presente risco é necessária, mas pode não ser o suficiente para promover a efetiva distribuição dos recursos do Fundo.
58.	De acordo com dados fornecidos pelo Fungetur em 21/9/2020 (peça 9, p. 12 e 47) , o total de recursos liberados a partir da Lei 14.051/2020, por instituição financeira, até o mês de agosto/2020, era de R$ 394,46 milhões, distribuídos na forma indicada no gráfico abaixo:
Gráfico 1: Recursos liberados por instituição financeira a partir da Lei 14.051/2020.
Fonte: Informações prestadas pelo MTur (peça 9, p. 47-48) 
59.	Do total liberado, R$ 367,5 milhões (93,2%) foram para instituições situadas no Sul e Sudeste do país, mantendo-se a situação histórica já mencionada de que a distribuição dos recursos do Fugentur concentra-se naquelas regiões geográficas. 
60.	Até agosto de 2020, com exceção do estado de Alagoas, não havia sido liberada qualquer quantia desses recursos para agências de fomento situadas em estados nordestinos onde há uma forte atuação do mercado turístico, como exemplo: Banco do Estado de Sergipe (Banese) , Agência de Fomento do Rio Grande do Norte S.A. (AGN) , Agência de Fomento do Estado da Bahia S.A. (DesenBahia) , Agência de Empreendorismo de Peranambuco (AGE) . Os Estados do Amazonas (Agência de Fomento do Estado do Amazonas - Afeam) e do Mato Grosso (DesenvolveMT) , também não haviam recebido tais recursos.
61.	Conforme já destacado acima, o MTur tem atuado com vistas a ampliar a rede financeira credenciada, com publicação do Aviso de Credenciamento, publicado no Diário Oficial da União em 7 de julho de 2020, vigência de um ano, podendo ser prorrogado (peça 5, p. 3) . Porém, o resultado não foi satisfatório até o momento desta instrução, haja vista terem sido credenciadas dezessete instituições nas rodadas de credenciamento de 2017 e 2019, ao passo que apenas duas novas credenciadas em 2020 e três com credenciamento ainda inconcluso - Agência de Fomento do Amapá, BNDES e AILOS (cooperativa de crédito) (peças 7, p. 4-5, e 9, p. 11) .
Figura 3: Instituições financeiras credenciadas ao Fungetur.
	Ano
	Instituições Credenciadas

	2017
	1. Bandes - Banco de Desenvolvimento do Espírito Santo; 2. BDMG - Banco de Desenvolvimento de Minas Gerais; 3. Badesul - Agência de Fomento do Rio Grande do Sul; 4. BRDE - Banco Regional de Desenvolvimento do Extremo Sul; 5. Banese - Banco do Estado de Sergipe; 6. CEF - Caixa Econômica Federal; 7. Desenvolve MT - Agência de Fomento do Estado do Mato Grosso; 8. Desenvolve SP - Agência de Desenvolvimento Paulista.

	2019
	1. Fomento/TO - Agência de Fomento do Estado de Tocantins; 2. AgeRio/RJ - Agência de Fomento do Estado do Rio de Janeiro-RJ; 3. Fomento/PI - Agência de Fomento e Desenvolvimento do Estado do Piauí; 4. Fomento/RN - Agência de Fomento do Rio Grande do Norte; 5. Desenbahia - Agência de Fomento do Estado da Bahia S.A; 6. Desenvolve Alagoas - Agência de Fomento de Alagoas S/A; 7. Badesc - Agência de Fomento do Estado de Santa Catarina S/A; 8. Fomento/PR- Agência de Fomento do Paraná; 9. Goiás Fomento - Agência de Fomento de Goiás.

	2020
	1. AGE - Agência de Empreendedorismo de Pernambuco; 2. Banco Máxima.

Fonte: MTur (peças 7, p. 4-5 e 9, p. 11) .
62.	O MTur alegou que o Fundo não dispõe de recursos materiais e humanos suficientes para credenciar cooperativas singulares, em virtude do aumento de trabalho que isso acarretaria, pelo que o MTur está negociando com o Sicoob (Sistema de Cooperativas de Crédito do Brasil) para que as cooperativas que a integram ajam por meio de seu Sistema (peça 11, p. 3) .
63.	Em face desse risco, foram feitas orientações ao Fungetur, a serem acompanhadas via Plano de Ação enviado pelo MTur em 10/9/2020, no sentido de encaminhar ao TCU informações sobre o andamento das tratativas para credenciar as seguintes instituições: Agência de Fomento do Amapá, Cooperativa Central de Crédito, Itaú Unibanco, Agência de Fomento do Estado do Amazonas e Agência Empreendedorismo de Pernambuco (peças 6, p. 3-12, e 9, p. 11) . Bem assim, encaminhar mensalmente relação de agentes financeiros credenciados, com valor acumulado de recursos alocados pelos agentes de forma individualizada.
Riscos associados à execução das operações de crédito
Risco 4 - Desinteresse dos agentes operadores de turismo no empréstimo oferecido pelo Fungetur em razão de altos encargos financeiros.
64.	Os altos encargos financeiros que foram exigidos do público interessado nos recursos (até 5% a.a. + correção pelo INPC) , fixado no item 1, 'd', do Anexo II, da Portaria-MTur 75, de 20 de maio de 2015, alterada pela Portaria Mtur 232/2020, podem desestimular o público alvo do crédito a contratar os empréstimos, especialmente em virtude de possível existência de outras linhas de créditos mais vantajosas.
65.	Recentemente, no decorrer do presente acompanhamento, em 25/9/2020, o MTur modificou essas condições, trocando a correção monetária dos recursos pela taxa Selic, que tende a ser mais vantajosa. 
66.	Um possível exemplo, colhido no Relatório de Acompanhamento na atuação dos bancos públicos federais na gestão de riscos advindos do Covid-19 (TC Processo 016.027/2020-5, peça 32, p. 18) , são as medidas adotadas pelo Banco do Nordeste (BNB) , com recursos de terceiros (Fundo Constitucional do Nordeste - FNE) : crédito emergencial, no montante de R$ 1,35 bilhão; e crédito para micro e pequenas empresas de setores produtivos, no total de R$ 3 bilhões. Ambas as linhas com taxa de juros de 2,5% a.a. e carência até 31 de dezembro de 2020.
67.	Aliás, o próprio banco mediador, em face dos riscos de prejuízo, como os referidos no risco 2 retro, ou da possibilidade de spread não vantajoso, pode não se interessar pela divulgação desse serviço, optando por oferecer suas próprias linhas de crédito, caso elas sejam mais lucrativas para o banco.
68.	A execução incompleta dos recursos do Fugentur em razão de elevadas taxas de juros já foi destacada pela CGU no Relatório de Auditoria Anual de Contas do Ministério Turismo, exercício de 2018, onde o Órgão de Controle Interno registrou que os recursos orçamentários do fundo não têm sido integralmente aplicados na concessão de financiamentos a empreendimentos turísticos, uma vez que o setor tem acesso a outras fontes de crédito com condições e taxas de juros mais atraentes. Acerca disso, a referida auditoria concluiu o seguinte: 'Como, nesse contexto, o setor não deixou de crescer, concluiu-se que, ao menos no período de 2009 a 2018, os recursos do Fungetur não contribuíram significativamente para o desenvolvimento da infraestrutura turística no país' (peça 10, p. 14) .
69.	Ao menos em parte, como já declarado, a insegurança das instituições financeiras em utilizarem os recursos do Fungetur poderá ser minimizada em face da possibilidade de interessados em contratar os créditos poderem aderir ao Pronampe e requerer garantia do Fundo Garantidor de Operações (FGO) , por força da Lei 14.043, de 19/8/2020, art. 19, § 11, lei de conversão da MP 944/2020. Reafirma-se que essas possibilidades estão previstas na Portaria-MTur 666/2020 (art. 8º, inciso X) .
70.	Como a equipe entendeu que alguns eventos indesejáveis apontados neste trabalho mereciam tratamento mais célere, este risco ainda não foi objeto de orientação, o que deverá ocorrer com a continuidade deste Acompanhamento.
Risco 5 - Desconhecimento pelo público-alvo da linha de crédito do Fungetur
71.	Nas regiões de mais difícil acesso do Brasil, as menores empresas e os pequenos empresários do setor turístico podem não estar dispondo de expertise suficiente e fontes de informação para identificar opções vantajosas de financiamento. A grande extensão territorial do país e as diferenças de acesso à informação existentes entre suas diversas regiões podem explicar tal fato.
72.	Nesse diapasão, a insuficiente divulgação da linha de crédito e de seus benefícios junto ao público-alvo traz o risco de baixa procura pelos recursos disponibilizados pelo Fungetur e, por conseguinte, impedir a efetividade dessa política pública, podendo agravar, assim, a situação econômica desse setor.
73.	Visando a reduzir esse risco, a equipe do Fungetur e a Assessoria de Comunicação do MTur estão elaborando um e-book para esclarecimento dos mutuários. 
74.	Tendo em vista a demora na elaboração desse instrumento, fez-se orientação ao Fungetur, a ser acompanhada via Plano de Ação enviado pelo MTur em 10/9/2020, no sentido de encaminhar cronograma de finalização do e-book aos mutuários e respectivas medidas planejadas para divulgar o e-book entre as empresas cadastradas no cadastro dos prestadores de serviços turísticos (Cadastur) , além da divulgação no sítio eletrônico do Fungetur.
Risco 6 - Excesso de garantias exigidas dos agentes operadores do turismo pode desestimulá-los a tomar o crédito.
75.	Em função do risco das operações de crédito ser integralmente dos agentes financeiros, em meio a um quadro de alto risco de inadimplência das empresas do setor turístico, devido aos impactos sanitários e econômicos causados pela pandemia, poderão ser exigidas garantias demasiadas aos pretendentes tomadores, por força do disposto no art. 14, § 5º, do Anexo II, da Portaria 75, de 20 de maio de 2015, condição mantida pela Portaria-MTur 666/2020 (art. 10, § 3º) o que poderá levar a duas consequências não-excludentes, decorrentes da baixa capacidade das micro, pequenas e médias empresas do setor turístico em oferecer garantias: do lado da oferta do crédito, à alta taxa de recusa dos pedidos de financiamento; e do lado da demanda, a desinteresse na população elegível.
76.	A Lei 14.043, de 19/8/2020, art. 19, § 11, consoante já mencionado, permitiu que as instituições financeiras que operam com os recursos do Fungetur utilizem as garantias do Fundo Garantidor de Operações (FGO) , isso pode minimizar o risco em comento, cabendo ressaltar que isso foi incorporado pela Portaria-MTur 666/2020.
77.	Além disso, o Fungetur se tornou passível de cobertura pelo BNDES FGI (Fundo de Garantia para Investimentos) em operações contratadas na modalidade FGI Crédito Livre.
78.	Sobre esta questão, vale destacar a preocupação externada no Relatório de Acompanhamento das ações do BNDES para minimizar os danos da Covid19 (TC Processo 016.780/2020-5, peça 62, p. 19) . 
79.	Segundo o referido relatório, o Programa Emergencial de Acesso a Crédito (PEAC) foi criado para 'facilitar o acesso a crédito por meio da disponibilização de garantias e de preservar empresas de pequeno e de médio porte diante dos impactos econômicos decorrentes da pandemia de coronavírus (Covid-19) , para a proteção de empregos e da renda'. A operacionalização desse Programa seria garantida pelo Fundo Garantidor para Investimentos (FGI) , administrado pelo BNDES, com previsão de aporte de R$ 20 bilhões. 
80.	Ocorre que o Regulamento de Operações, em seu art. 11, prevê que, para outorga de garantia pelo FGI PEAC, será exigida a constituição de garantia pessoal pela totalidade do crédito e, em seu art. 12, o agente financeiro poderá exigir do tomador de crédito garantias adicionais às dispostas no artigo 11, a seu critério. Isso poderia tornar, no entendimento da respectiva equipe de fiscalização, os agentes financeiros excessivamente seletivos na concessão de crédito, levando à redução da efetividade do programa. 
81.	Outra preocupação consignada no relatório retro e que também caberia para a situação objeto deste acompanhamento consiste em não se perder de vista que a concessão dos créditos do Fungetur tem por finalidade minimizar dificuldades que os empresários, especialmente os pequenos, têm em oferecer garantias, o que os faz sofrer severas restrições ao crédito. 
82.	Como a equipe entendeu que alguns eventos indesejáveis apontados neste trabalho mereciam tratamento mais célere, este risco ainda não foi objeto de orientação, o que deverá ocorrer muito em breve com a continuidade deste Acompanhamento.
Riscos associados aos controles
Riscos 7.1 - Destinação inadequada aos objetivos do Fungetur e sem a devida transparência.
83.	A ausência ou deficiências de controle do Fungetur no acompanhamento das operações de crédito possibilita a destinação dos recursos para fins estranhos a seus objetivos, como o apoio a objetos não-turísticos, beneficiamento de pessoas jurídicas ou empresários individuais sem cadastro no Cadastur, em desacordo com os requisitos anteriormente previstos na Portaria-MTur 75/2015, hoje, revogada pela Portaria-MTur 666/2020, que regulamenta o Fungetur, e prioritariamente para grandes empresas, em desrespeito às Cláusulas Décimas dos termos aditivos celebrados pelo MTur e agentes financeiros.
84.	Em 19/2/2020, o MTur decidiu por solicitar à empresa contratada Basis Tecnologia da Informação S.A. para, sob condução da Coordenação-Geral de Apoio ao Crédito (CGAC) e da Coordenação-Geral de Tecnologia de Informação (CGTI) , o desenvolvimento de sistema de registro eletrônico das operações realizadas com recursos do Fungetur, com vistas a acompanhar, pari passu, as transações realizadas com recursos do Fundo, o que possibilitará identificar valores dos contratos, os beneficiários do crédito, os agentes financeiros, a destinação do recurso contratado, o porte da empresa contratante, entre outras situações. Tal sistema deverá oferecer modo de acesso público (peça 12) .
85.	Todavia, possivelmente devido à ordem de prioridades definida no Plano Diretor de TI (PDTIC) do MTur e à troca do responsável pelo contrato, o desenvolvimento desse sistema se encontra em atraso, o que agrava o risco em comento, à medida que aumenta o volume de operações de crédito contratadas (peça 11, p. 2) .  
86.	Por enquanto, na ausência de sistema, não se constatou controle automatizado instituído, por parte do Fungetur, para verificar o atendimento aos requisitos de controle exigidos. Destarte, o controle das operações de crédito é feito por meio de planilha eletrônica, atualizada mensalmente, portanto, ponto de controle frágil, 'podendo gerar erros de cálculos e avaliações equivocadas', conforme consta na própria Decisão de Abertura do Projeto do sistema, vez que depende dos controles e da colaboração dos agentes financeiros na prestação de informações (declarativas) fidedignas (peça 12, p. 8) .
87.	Em reunião, os gestores do Fungetur informaram verificar se os recursos de financiamento concedidos pelo Fundo são aplicados efetivamente em empreendimentos turísticos mediante verificação do CNAE compatível com turismo (peça 11, p. 2) .
88.	Até a elaboração desta instrução, não foram apresentados à equipe de trabalho do TCU relatórios gerenciais a respeito do controle até aqui realizado, apenas uma planilha com todas as operações, a qual não fazia menção a verificações de conformidade feitas pelo Fungetur.
89.	Para a execução dessas atividades de controle e todas as demais atribuições, a CGAC tem contado com sete técnicos, uma secretária e uma estagiária de nível superior, o que alegaram ser insuficiente para a realização adequada e tempestiva das tarefas, que demandam 'grande esforço de trabalho manual' (peça 12, p. 8) . Além disso, cinco dos técnicos são novos na coordenação, portanto, sem experiência sobre a matéria.  
90.	Com intuito de sanear algumas pendências bem assim corrigir falhas, a equipe de fiscalização expediu ao Fungetur as seguintes orientações, a serem acompanhadas via Plano de Ação enviado pelo MTur em 10/9/2020:
	a) encaminhar Plano de Ação contendo o cronograma de adoção das medidas necessárias à implementação das ações de controle que o órgão pretende implementar, ainda que parcialmente, a indicação dos responsáveis pela execução das ações e justificativa quanto a eventuais orientações que decidiu não adotar ou adotar parcialmente;
	b) em caso de não cumprimento do cronograma inicialmente previsto para criação do sistema, reforçar a supervisão no contrato e exigir da empresa Basis Tecnologia da Informação S.A. o cumprimento dos prazos, e, se for o caso, aplicar as penalidades previstas para as hipóteses de atrasos;
	c) encaminhar ao TCU, em 30/9/2020, informações acerca do nível de execução do projeto com a respectiva comparação entre as ações previstas e executadas, se for o caso;
	d) informar, no Plano de Ação, o prazo máximo para finalização dos manuais de procedimentos que tratam da regulamentação e detalhamento das principais atividades de controle referentes à concessão de financiamentos por meio do Fungetur; e, no final deste prazo, encaminhá-los ao TCU;
	e) apresentar, em caráter preliminar, informações a serem disponibilizadas no modo de acesso público no sistema em desenvolvimento de forma a aumentar a transparência das operações para a sociedade.
Risco 7.2 - Concessão de recursos em montante superior ao permitido
91.	Deficiência ou falta de controle no acompanhamento das operações de crédito pode permitir a concessão de empréstimo em importância superior aos limites de R$ 10 milhões para investimentos em capital fixo e bens e de R$ 30 milhões para capital de giro, em ofensa ao preconizado nos itens 1, 'b', 2, 'b', e 3, 'b', do Anexo II, da Portaria-MTur 75/2015. 
92.	A despeito de o MTur não ter apresentado qualquer evidência de verificação do cumprimento desse critério, compulsando a planilha de controle mensal (peça 9, p. 59-77) , a equipe de trabalho identificou até a elaboração desta instrução a observância ao referido requisito de limite financeiro das operações de crédito.
Risco 7.3 - Insumos insuficientes para avaliação do Fungetur e seu efetivo controle
93.	A ausência ou deficiências de controle do Fungetur no acompanhamento das operações de crédito possibilita também ausência ou insuficiência de transparência dos resultados alcançados. 
94.	Por enquanto, na ausência de sistema, não se constatou controle automatizado instituído, por parte do Fungetur, para prestar acompanhamento efetivo bem como dar transparência adequada às operações de crédito do Fundo. Destarte, o controle das operações de crédito é feito por meio de planilha eletrônica, atualizada mensalmente, portanto, ponto de controle frágil, vez que depende dos controles e da colaboração dos agentes financeiros na prestação de informações (declarativas) fidedignas. Em reunião, os gestores do Fungetur informaram que os agentes financeiros costumam atender as demandas do MTur, mas os relatórios, por vezes, demoram para ser corrigidos.
95.	Até a elaboração desta instrução, foram encaminhados relatórios gerenciais a respeito do controle até aqui realizado, planilha com todas as operações e gráficos com informações estatísticas e valores financeiros consolidados (peça 9) . 
96.	Todavia, não consta discriminação de valores contratados e liberados na planilha que contém todas as operações, constando apenas dados confusos no gráfico consolidado, ora se referindo ao montante liberado desde 2018, ora ao volume liberado desde a edição da Lei 14.051/2020, que converteu a MP 963/2020 (peça 9, p. 19 e 47) . Ademais, o MTur não estabeleceu metas de resultado para as operações de crédito, o que prejudica o monitoramento dos resultados alcançados.
97.	A respeito das deficiências de controle no âmbito do MTur, vale destacar que a CGU, no Relatório de Auditoria Anual de Contas realizada naquele Ministério, em que foram avaliados os atos de gestão, praticados no exercício de 2018, já havia registrado como um dos achados de auditoria a 'Ausência de acompanhamento e avaliação da efetividade do Fungetur pelo Ministério' (peça 10, p. 14) .
98.	Diante disso, fez-se orientação ao Fungetur, em 2/9/2020, a ser acompanhada neste trabalho, no sentido de emitir e divulgar periodicamente na página do Fungetur na internet relatório gerencial que demonstre: a) a observância aos requisitos de conformidade da Portaria-MTur 75/2015, também previstos no atual normativo, a Portaria 666/2020 (prévio cadastro no Cadastur, porte da empresa e limite financeiro das operações) ; b) as metas de resultado; c) o efetivo resultado do período. 
IV. INFORMAÇÕES ADICIONAIS
99.	De acordo com o art. 2º da Portaria-Segecex 27, de 9 de dezembro de 2016, as unidades técnicas poderão realizar o acompanhamento das seguintes formas: i - mediante obtenção de informações, sem autuação de processo de controle externo ou por meio de produção de conhecimento; II - mediante autuação de processo não-fiscalização, do tipo Acompanhamento - Acom; III - mediante autuação de processo de fiscalização do tipo Relatório de Acompanhamento - Racom.
100.	Como o contexto de pandemia em que se desenvolve o presente trabalho tem tornado impróprias visitas in loco, por razões de economia processual, entendeu-se por bem não instaurar processo de fiscalização, mas o trabalho tem sido desenvolvido por uma equipe, formada pelos auditores Alessandro Henrique Pereira de Medeiros (Mat. 6557-9) e Elinete Maria Soares Belé (Mat. 5642-1) .
101.	Outra informação relevante é que serão incorporados à matriz de avaliação de riscos deste Acompanhamento os eventos objeto da determinação do item 9.3 do Acórdão 2283/2020-TCU-Plenário, de 26/8/2020, (TC Processo 016.873/2020-3, peça 219) , de Relatoria do Ministro Bruno Dantas, que apreciou Acompanhamento de responsabilidade da Secretaria de Macroavaliação Governamental (Semag) , que está analisando os reflexos das mudanças ocorridas nas regras orçamentárias e fiscais sobre a gestão dos recursos públicos, bem como seus impactos, em razão das medidas adotadas pelo governo federal em resposta à crise da Covid-19:
'9.3. determinar ao Ministério do Turismo, gestor do Fungetur, nos termos do art. 49, inciso VII, da Lei 13.844/2019, com fundamento no disposto no art. 167, § 3°, da Constituição Federal, no princípio da motivação, conforme art. 2° da Lei 9.784/1999 e na Teoria dos Motivos Determinantes, que, quando do processo de análise das demandas por parte dos agentes financeiros, sejam observados os preceitos para os quais a MP 963/2020 foi editada, de modo que esses recursos sejam destinados somente a obras civis para implantação, ampliação, modernização e reforma de empreendimentos turísticos que decorram da necessidade de adaptação da infraestrutura turística às novas exigências do mercado e das autoridades públicas em consequência da pandemia causada pela Covid-19 e (ou) sejam destinados a atender a retomada de obras paralisadas, referentes a empreendimentos privados, que, devido à pandemia, não puderam ser concluídas;'
102.	Nesse sentido, a Portaria 666/2020 (peça 18) , inclusive, em seu art. 3º, parágrafo único, traz inovação em relação a Portaria 75/2015, que vai ao encontro da excepcionalidade a ser dada aos recursos obtidos com o crédito extraordinário aberto com a MP 963/2020, ao prever que:
'Excepcionalmente, o Ministério do Turismo poderá estabelecer programas específicos, a serem operacionalizados por seus agentes financeiros credenciados, com o objetivo de disponibilizar linhas de crédito e condições financeiras especiais para a preservação e a geração de empregos, diretos ou indiretos, observado o disposto na Lei nº 11.771, de 2008.'
103.	De sorte que, devido à não priorização de projetos destinados a obras civis de adaptação da infraestrutura turística às novas exigências do mercado e das autoridades públicas em consequência da pandemia da Covid-19 ou a obras  paralisadas, referentes a empreendimentos privados suspensos em virtude da pandemia, poderá ocorrer financiamento para novas obras que não guardem relação com os efeitos da referida crise sanitária, o que poderá levar ao descumprimento dos objetivos do crédito extraordinário disponibilizado pelo governo, impactando o sucesso da ação. 
V. CONCLUSÃO
104.	As análises empreendidas permitiram concluir que a forma de execução dos recursos extraordinários abertos pela MP 963/2020 mediante realização de operações financeiras coordenadas pelo Fungetur, que opera por meio de agentes financeiros que lhe são credenciados por força de contrato administrativo celebrados com o MTur, pode dificultar a realização dos objetivos que motivaram a abertura dos referidos recursos. 
105.	Por se tratar de uma política passiva, dependente das vontades dos agentes envolvidos (agentes financeiros e prestadores de serviços turísticos) , as quais são impactadas por exigências e circunstâncias que tendem a enfraquecê-las, como ganhos insatisfatórios por parte dos agentes financeiros e dificuldades em cumprir os requisitos de adesão ao crédito por parte de seus tomadores, a ação pode não ter um desempenho decisivo no combate aos efeitos gerados pela crise do novo coronavirus (Covid 19) .
106.	A despeito da justificativa oferecida pelo Fungetur/MTur de que a urgência da situação não comportava um retardamento na adoção de medidas para conter os efeitos já sofridos pelo setor de turismo em razão da crise referida, tem-se que a realização de um estudo mínimo acerca dos prós e contras, custos e benefícios, bem como possíveis consequências da ação a ser adotada poderiam trazer benefícios superiores a qualquer perda adicional que o setor pudesse sofrer.  
107.	Para minimizar o impacto de eventual desinteresse de agentes financeiros já credenciados, o Fungetur procurou aumentar a capilaridade da rede, abrindo, por edital publicado em 7/7/2020, a oportunidade de credenciamento de novas instituições financeiras públicas e privadas, inclusive cooperativas de crédito, interessadas em oferecer financiamento com os recursos em foco.
108.	O aumento da capilaridade da rede financeira, embora contribua para a melhor distribuição dos recursos, não sanearia as dificuldades que impedem o efetivo acesso ao crédito pelos prestadores de serviços turísticos, em especial os micro e pequenos empreendedores, haja vista as inúmeras dificuldades que esse seguimento historicamente enfrenta para o acesso ao crédito, seja do setor privado, seja do setor público, em razão de sua insuficiente capacidade para cumprir os requisitos exigidos daqueles que oferecem tais recursos. 
109.	Outro fator que dificulta esse segmento turístico a ter acesso aos créditos existentes no mercado é a falta de informação sobre a existência deles. Muitas dessas empresas não contam no seu quadro com pessoas com habilidades suficientes para identificá-los ou mesmo estão situadas em regiões onde o acesso a determinadas informações é deficiente ou chega com atraso, o que demanda do MTur uma atuação mais incisiva quando à divulgação desses recursos e das formas para acessá-los.
110.	No tocante à conformidade do funcionamento do Fungetur, se desde sua criação, em 2003, o MTur executara R$ 4,35 bilhões, segundo extração do SIOP de 28/9/2020, a dotação de R$ 5 bilhões via créditos extraordinários trouxe um desafio grande de controle para essa pasta ministerial. Nesse sentido, o atraso na implantação de sistema em desenvolvimento no MTur para registro e acompanhamento das operações de crédito firmadas com recursos do Fungetur pressiona a unidade do ministério responsável pelo Fundo, a CGAC, que conta com força de trabalho de nove pessoas, bem como eleva significativamente os riscos de acompanhamento da regularidade das operações e da efetividade da política.
111.	Diante disso, em 2/9/2020, foram encaminhadas ao Fungetur diversas orientações, a serem acompanhadas neste trabalho via Plano de Ação, enviado pelo MTur em 10/9/2020, com rol de ações para seguir as orientações, bem como os respectivos responsáveis e prazos. Por essa razão, após conhecimento do andamento do presente trabalho por parte do Ministro-Relator, propõe-se o retorno dos autos para continuidade deste Acompanhamento.
VI.	PROPOSTA DE ENCAMINHAMENTO
112.	Diante do exposto, submetem-se os autos à consideração superior, propondo:	
112.1. encaminhar cópia desta instrução para a Secretaria Executiva do Ministério do Turismo e para o Fundo Geral do Turismo (Fungetur) , para conhecimento e auxílio em eventual tomada de decisão;
112.2. encaminhar cópia da deliberação que vier a ser proferida à Secretaria Executiva do Ministério do Turismo e ao Fungetur, informando-lhes que seu conteúdo pode ser consultado no endereço www.tcu.gov.br/acordaos e que o inteiro teor dos acórdãos, incluindo os relatórios e os votos, pode ser obtido no dia seguinte ao de sua oficialização; e
112.3. restituir os autos à SecexDesenvolvimento para prosseguimento do Acompanhamento."
	É o Relatório.

não há.

Não atuou.

PROGRAMA COOPERA. ACOMPANHAMENTO DAS AÇÕES DO GOVERNO FEDERAL PARA O ENFRENTAMENTO DA CRISE PROVOCADA PELO NOVO CORONAVÍRUS (COVID-19) E DA EXECUÇÃO DE CRÉDITOS EXTRAORDINÁRIOS ABERTOS PELA MEDIDA PROVISÓRIA 963/2020, TRANSFORMADA NA LEI 14.051/2020. RECURSOS EXECUTADOS SOB A COORDENAÇÃO DO FUNDO GERAL DE TURISMO (FUNGETUR). DESTINATÁRIOS SÃO PRESTADORES DE SERVIÇOS DE TURISMO CADASTRADOS NO CADASTUR. BENEFÍCIO DE PRESTAÇÃO CONTINUADA. IDENTIFICAÇÃO DE RISCOS E ORIENTAÇÃO DOS GESTORES ACERCA DE POTENCIAIS PROBLEMAS. CIÊNCIA. PROSSEGUIMENTO DO ACOMPANHAMENTO.

ACOMPANHAMENTO (ACOM)

Secretaria de Controle Externo do Desenvolvimento Econômico - SecexDesenvolvimento.

Trata-se de Acompanhamento, previsto nos artigos 241 e 242 do Regimento Interno do TCU, com o objetivo de avaliar e acompanhar as ações empreendidas pelo Fundo Geral de Turismo - Fungetur do Ministério do Turismo - Mtur, no que tange à aplicação e ao controle dos créditos extraordinários abertos, no valor de R$ 5 bilhões, pela Medida Provisória 963/2020, posteriormente convertida na Lei 14.051, de 8/9/2020. 
2.	A ação de controle foi conduzida e realizada pela Secretaria de Controle Externo do Desenvolvimento Econômico - SecexDesenvolvimento, no âmbito do Programa Coopera instituído por este Tribunal, com vistas a apoiar o gestor público e a sociedade no desempenho de ações emergenciais adotadas para o enfrentamento da crise decorrente da Covid-19. 
3.	Este é o primeiro trabalho emitido no curso do presente Acompanhamento, mediante a atuação de um processo de não-fiscalização do tipo Acom, conforme o disposto no Manual de Acompanhamento do Tribunal de Contas da União. A escolha dessa formatação para realizar a ação se deu pelo contexto da pandemia, que tem tornado impróprias visitas in loco, bem como por razões de economia processual, de modo que se entendeu mais vantajoso não instaurar processo de fiscalização, com a formação de uma equipe predeterminada de dois auditores.
II
Visão Geral do Objeto
4.	As políticas públicas federais de turismo estão descritas no Plano Plurianial - PPA 2020-2023, no programa intitulado "A Hora do Turismo" (Programa 2223) , cuja diretriz é a "ênfase na geração de oportunidades e de estímulos à inserção no mercado de trabalho, com especial atenção ao primeiro emprego". Dentre as metas, encontra-se "fomento e ampliação do acesso ao crédito" (051P) , prevendo ao final do PPA o valor total financiado de R$ 2,5 bilhões.
5.	Essas ações que visam a dinamizar o setor estão sob a coordenação do Ministério do Turismo, que atua por meio de diversos instrumentos, tais como: apoio à estruturação de destinos e produtos turísticos e aprimoramento da qualidade da oferta turística. 
6.	Para a concretização desse objetivo, o Mtur conta com a colaboração do Fungetur, criado pelo Decreto-Lei 1.191/1971, que opera mediante a concessão de créditos para fomentar o turismo como negócio e estratégia para o desenvolvimento social e econômico, geração de emprego e renda, inclusão social e melhoria da qualidade de vida.
7.	Em razão de novas necessidades advindas da crise gerada pela pandemia, o governo federal, por meio da Medida Provisória 963/2020, abriu créditos extraordinários no valor de R$ 5 bilhões, sob a gestão do Fungetur, a serem concedidos a agentes operadores de negócios de turismo objetivando amenizar os impactos econômicos no setor. O financiamento é processado por operações de crédito concedidas por intermédio de agentes financeiros públicos ou privados.
8.	Esse montante destina-se integralmente para atender a presente situação de emergência e é direcionado à Ação 0454 - Financiamento da Infraestrutura Turística Nacional, cujos objetivos são: a) proporcionar crédito competitivo para os empresários do ramo de turismo; b) apoiar a infraestrutura turística básica; e c) gerar renda.
9.	Para atender ao público-alvo mais vulnerável aos efeitos adversos da pandemia, o Mtur tem firmado com os agentes financeiros termos aditivos que preveem a obrigação de dar prioridade a micro, pequenas e médias empresas, sendo essas contempladas com o mínimo de 80% dos recursos disponíveis do Fundo. Às grandes empresas cabe o máximo de 20% dos recursos.
10. 	A sistemática de implementação dos financiamentos via Fungetur deve-se dar do seguinte modo (peça 19, Figura 2) :
11.	Relevante informar que, desde a criação do Fungetur em 2003, o Mtur executou apenas R$ 4,35 bilhões, segundo dados extraídos do SIOP em julho de 2020 (peça 13) . Assim, a dotação de R$ 5 bilhões via créditos extraordinários representa um grande desafio para essa pasta ministerial. Ademais, em comparação com outros ministérios recebedores de recursos para combater e mitigar os efeitos da Covid-19, o Ministério do Turismo apresenta baixos índices de liquidação, tendo alcançado apenas 8,4%, já o restante das pastas tem uma média 52,2% para o mesmo período avaliado, até 28/9/2020. 
III
Riscos identificados 
12.	Para esta fase da ação de controle foram identificados os riscos que poderiam dificultar ou impedir o alcance dos objetivos pretendidos, agrupados da seguinte forma: 
	Risco associado à solução adotada
	12.1. ausência de estudo prévio para demonstrar que a aplicação dos recursos por meio do Fungetur era a mais adequada e vantajosa. Trata-se de risco já assumido pelo órgão, sobre o qual não é possível ação mitigatória;
	Riscos associados ao credenciamento dos agentes financeiros
	12.2. baixo interesse dos agentes financeiros autorizados a operar os recursos da MP 963/2020 em face de ganhos desvantajosos em comparação com outras operações existentes no mercado;
	12.3. concentração dos recursos em áreas específicas do país face à diminuta rede de agentes financeiros credenciados para operar com os recursos oriundos da MP 963/2020;
	Riscos associados à execução das operações de crédito
	12.4. desinteresse dos prestadores de turismo no empréstimo oferecido pelo Fungetur em razão de altos encargos financeiros previstos;
	12.5. desconhecimento pelo público-alvo da linha de crédito do Fungetur;
	12.6. excesso de garantias exigidas dos agentes operadores do turismo pode desestimulá-los a tomar o crédito;
	Riscos associados aos controles
	12.7. destinação de recursos para fins alheios ao objetivo e às finalidades do crédito extraordinário;
	12.8. concessão de recursos em montante superior ao permitido; e
	12.9. insumos insuficientes para avaliação do Fungetur e seu efetivo controle.
13.	Quanto ao risco associado à solução adotada, referente à ausência de estudo prévio para demonstrar se, de fato, a aplicação dos recursos via Fungetur seria o meio mais adequado e vantajoso, o Mtur não realizou análise de custo/benefício, tampouco cogitou outras alternativas para a execução dos recursos. Essa constatação vai contra o disposto no Decreto 9.191/2017, que fixa normas e diretrizes para o encaminhamento de propostas de atos normativos ao Presidente da República pelos Ministros de Estado, no Decreto 9.203/2017, que trata da política de governança da administração pública federal, bem como no Guia Prático de Análise Ex Ante do Governo Federal.
14.	Não há, na Exposição de Motivos da MP 963/2020, qualquer documento que analise o custo-benefício ou as possíveis alternativas. Há, inclusive, outras políticas já adotadas para enfrentar o mesmo problema decorrente da crise: o Programa Nacional de Apoio às Microempresas e Empresas de Pequeno Porte (Pronampe) e o Programa Emergencial de Acesso a Crédito (PEAC) , o primeiro com liquidação de 100% e o segundo com liquidação de 75%. Esse fato pode dificultar a recuperação do setor e levar à baixa efetividade na aplicação dos valores disponibilizados.
15.	Dessa forma, a unidade técnica durante os trabalhos deu conhecimento ao Mtur acerca da falha verificada, visto que poderiam existir outras formas de auxílio ao setor turístico mais eficazes e com resposta mais rápida do que a liberação de R$ 5 bilhões para o Fungetur, com patamar de execução melhor que os atuais 8,4%.
16.	No que tange aos riscos associados ao credenciamento de agentes financeiros, verificou-se i) o baixo interesse dos agentes financeiros em operar os recursos da MP 963/2020 e ii) a concentração dos recursos em áreas específicas do país em face de diminuta rede de agentes financeiros operadores de recursos do Fungetur.
17.	Os agentes financeiros habilitados podem não demonstrar disposição na execução, em razão de os altos encargos financeiros exigidos do público interessado nos recursos (até 5% a.a. + correção pela Selic) demonstrarem-se desvantajosos em comparação com outras linhas de créditos; o risco da operação ser integralmente dos agentes financeiros; o risco de inadimplência ser considerável, em vista de os recursos se destinarem, em pelo menos 80%, às micro, pequenas e médias empresas, que têm maiores dificuldades de fornecerem garantias e menor capacidade de pagamento.
18.	É de se destacar que já foram tomadas medidas a fim de mitigar os efeitos desse risco. Foi publicado um edital, em 7/7/2020, pelo Mtur para aumentar a capilaridade da rede de agentes financeiros, com credenciamento de novas instituições. Outrossim, instituições financeiras que utilizam recursos do Fungetur poderão ainda aderir ao Pronampe e requerer garantia do Fundo Garantidor de Operações (FGO) , o que aumenta a segurança dos agentes. Dessa forma, a equipe de fiscalização entendeu que este risco deve ser objeto de orientação em um momento posterior do Acompanhamento.
19.	Constatou-se a baixa capilaridade da rede de atendimento, o que representa um óbice para a distribuição satisfatória dos recursos, levando à permanência das desigualdades regionais existentes e à não concretização dos objetivos da Política Nacional de Turismo e do Programa de Regionalização do Turismo. 
20.	Do total liberado, R$ 367,5 milhões (93,2%) foram direcionados a instituições situadas nas regiões Sul e Sudeste do país. A situação histórica de concentração dos recursos nessas localidades perdura também no caso em análise. Com exceção do estado de Alagoas, até agosto de 2020, não havia sido liberada qualquer quantia desses recursos para agências de fomento situadas em estados nordestinos onde há uma forte atuação do mercado turístico, como Ceará, Sergipe, Rio Grande do Norte, Bahia e Pernambuco. Os estados do Amazonas e Mato Grosso também não receberam recursos.  
21. 	Nesse sentido, a unidade técnica expediu orientações ao Fungetur, a serem acompanhadas via Plano de Ação, para encaminhar a esta Corte informações sobre o andamento das tratativas para credenciar novas instituições, bem como para enviar mensalmente a relação de agentes financeiros credenciados, com valor acumulado de recursos alocados pelos agentes de forma individualizada.
22.	Conforme já discutido no item 17 retro, os altos encargos financeiros podem desestimular o público alvo do crédito a contratar os empréstimos, em face da existência de outras linhas de créditos mais vantajosas, com taxas de juros de 2,5% a.a. (item 66 do Relatório precedente) . Esse risco não foi objeto de orientação pela equipe especializada na presente fase do trabalho, o que deve ocorrer em momento posterior, em razão da celeridade necessária para mitigar outros riscos aqui relatados.
23.	Há desconhecimento pelo público-alvo da linha de crédito do Fungetur. As instituições financeiras, em face da desvantajosidade ora relatada, podem não ter interesse em divulgar esse produto. As dificuldades impostas pela grande extensão territorial do país somadas à insuficiente divulgação da linha de crédito e de seus benefícios junto ao público-alvo trazem o risco de baixa procura pelos recursos disponibilizados pelo Fungetur.
24.	Esse risco pode minimizar a efetividade dessa política pública, o que pode agravar, assim, a situação econômica desse setor. Nesse sentido, a equipe do Fungetur e a Assessoria de Comunicação do Mtur estão em processo de elaboração de um e-book para prestar melhores esclarecimentos ao público-alvo mutuários. 
25. 	Ocorre que, em vista de eventual demora na elaboração desse instrumento de divulgação, entendo pertinente a orientação emanada pela equipe ao Fungetur, a ser acompanhada por meio de Plano de Ação, no sentido de encaminhar cronograma de finalização do e-book aos mutuários e respectivas medidas planejadas para sua divulgação entre as empresas cadastradas no cadastro dos prestadores de serviços turísticos (Cadastur) , além da divulgação no sítio eletrônico do Fungetur.
26.	Verificou-se ainda que o excesso de garantias exigidas dos agentes operadores do turismo pode desestimulá-los a tomar o crédito, o que poderá levar a duas consequências decorrentes da baixa capacidade das micro, pequenas e médias empresas do setor turístico em oferecer garantias: do lado da oferta do crédito, à alta taxa de recusa dos pedidos de financiamento; e do lado da demanda, ao desinteresse na população elegível. 
27.	Esse risco pode ser minimizado pela possibilidade de utilização de garantias do FGO, consoante o art. 19, § 11, da Lei 14.043/2020, assim como pela cobertura pelo Fundo de Garantia para Investimentos do BNDES (FGI) em determinadas operações. Entretanto, de acordo com a sistemática instituída no Regulamento de Operações (art. 11 - constituição de garantia pessoal pela totalidade do crédito) , o agente financeiro, a seu critério, poderá exigir do tomador de crédito garantias adicionais às dispostas no precitado artigo. Na visão da equipe, esse fato poderia tornar os agentes financeiros excessivamente seletivos na concessão de crédito, levando à redução da efetividade do programa. No presente momento do trabalho, a unidade técnica entendeu pertinente emitir orientações em uma próxima fase do Acompanhamento.
28.	Por fim, passa-se à descrição dos riscos associados aos controles. 
29.	Constatou-se que a ausência ou a deficiência de controles do Fungetur no acompanhamento das operações de crédito possibilita a destinação dos recursos para fins estranhos a seus objetivos, sem a devida transparência. Devido a esse risco, foi contratada empresa para a criação de sistema de registro eletrônico para operações realizadas com recursos do Fundo, com vistas ao acompanhamento pari passu das transações. Todavia, o desenvolvimento do sistema encontra-se em atraso, agravando o risco em comento, com o aumento do volume de operações de crédito contratadas.
30.	A equipe apontou que não há controle automatizado instituído e as operações de crédito são controladas por meio de planilha eletrônica, atualizada mensalmente, o que representa um controle frágil, passível de fraudes e erros, demandando um "grande esforço de trabalho manual" dos servidores (peça 12, p. 8) . Ademais, essa deficiência de controle pode permitir a concessão de empréstimo em importância superior aos limites estabelecidos, assim como ausência ou insuficiência de transparência dos resultados alcançados.
31.	Não foram apresentados à equipe deste Tribunal quaisquer relatórios gerenciais a respeito do controle até aqui realizado, apenas uma planilha com todas as operações, a qual não fazia menção a verificações de conformidade feitas pela entidade. A unidade técnica, a título de contribuição para a melhoria desses processos, orientou o Fungetur, para que por meio de Plano de Ação, adotasse medidas necessárias à implementação das ações de controle, ainda que parcialmente, caso o Fundo entendesse pertinente, com a indicação dos responsáveis pela execução das ações.
32.	Sugeriu-se ainda ao Fundo que divulgue periodicamente na sua página da internet relatório gerencial que demonstre a observância aos requisitos de conformidade com os normativos instituidores dos créditos extraordinários, as metas de resultado e o efetivo resultado do período. 
V
Conclusão
33.	As análises empreendidas permitiram concluir que a forma de execução dos recursos extraordinários pode dificultar a realização dos objetivos que motivaram a abertura dos referidos recursos. 
34.	Trata-se de uma política passiva, dependente da vontade dos agentes envolvidos, os agentes financeiros e os prestadores de serviços turísticos, que é impactada por exigências e circunstâncias que tendem a enfraquecê-la, de modo que a ação pode não ter um desempenho decisivo no combate aos efeitos gerados pela crise do novo Coronavirus (Covid 19) .
35.	A dotação de R$ 5 bilhões trouxe um grande desafio de controle para essa pasta ministerial, tendo em vista que desde a criação do Fungetur, em 2003, o MTur executara R$ 4,35 bilhões. Nesse sentido, o atraso na implantação de sistema informatizado para registro e acompanhamento das operações de crédito eleva significativamente os riscos de acompanhamento da regularidade das operações e da efetividade da política.
36.	Ante o exposto, em 2/9/2020, no bojo da Matriz de Avaliação de Riscos, foram encaminhadas ao Fungetur, a fim contribuir tempestiva e oportunamente para o aprimoramento da atuação da administração pública, diversas sugestões/orientações a fim de mitigar as falhas e riscos identificados, a serem acompanhadas nas próximas fases deste trabalho via Plano de Ação,  já enviado pelo MTur, em 10/9/2020, contendo um rol de ações para seguir essas orientações, bem como os respectivos responsáveis e prazos (peça 6) . 
37.	Nesse sentido, entendo pertinente o retorno dos autos à SecexDesenvolvimento para dar continuidade a este Acompanhamento.
	Com essas considerações, voto por que seja adotada a Deliberação que ora submeto à apreciação deste E. Plenário.
T.C.U., Sala das Sessões, em 11 de novembro de 2020.
MARCOS BEMQUERER COSTA
Relator